ACORDAO-COMPLETO-2461991

ACÓRDÃO 4781/2021 ATA 8/2021 - PRIMEIRA CÂMARA

VISTOS, relatados e discutidos estes autos de aposentadoria, os Ministros do Tribunal de Contas da União, reunidos em Sessão da 1ª Câmara, ante as razões expostas pelo Relator, e com fundamento nos arts. 1º, inciso V, e 39, inciso II, ambos da Lei 8.443, de 16 de julho de 1992, c/c o art. 259, inciso II, do Regimento Interno desta Corte de Contas, ACORDAM em:
9.1. considerar legais os atos constantes das peças 2 e 3 e 5/7, relativos às aposentadorias de Heloisa Helena Beltrão Montezano, Juarez Augusto de Oliveira, Olinda Monteiro de Barros, Paulo Venâncio do Amaral e de Vera Lúcia Castro Moraes, autorizando-lhes os respectivos registros, nos termos do art. 260, § 1º, do Regimento Interno desta Corte de Contas; 
9.2. determinar à Secretaria de Fiscalização de Pessoal que exclua, por duplicidade, o ato nº de controle 10501304-04-2009-000065-0 constante da peça 4, relativo à aposentadoria de Léa Veronesi Medina, nos termos e conforme o Acórdão 2100/2010-TCU-Plenário; 
9.3. dar ciência desta deliberação à Universidade Federal do Estado do Rio de Janeiro; e
9.4. arquivar os autos.

Pessoal: Aposentadoria.

Primeira Câmara

Universidade Federal do Estado do Rio de Janeiro.

3. Interessados: Heloisa Helena Beltrão Montezano, CPF XXX.401.447-XX; Juarez Augusto de Oliveira, CPF XXX.831.057-XX; Léa Veronesi Medina, CPF XXX.549.207-XX; Olinda Monteiro de Barros, CPF XXX.128.057-XX; Paulo Venâncio do Amaral, CPF XXX.604.457-XX e Vera Lúcia Castro Moraes, CPF XXX.928.007-XX.

13.1. Ministros presentes: Walton Alencar Rodrigues (Presidente), Vital do Rêgo e Jorge Oliveira.
13.2. Ministro-Substituto convocado: Marcos Bemquerer Costa.
13.3. Ministros-Substitutos presentes: Augusto Sherman Cavalcanti (Relator) e Weder de Oliveira.

AUGUSTO SHERMAN

Cuidam os presentes autos das aposentadorias de Heloisa Helena Beltrão Montezano, Juarez Augusto de Oliveira, Léa Veronese Medina, Olinda Monteiro de Barros, Paulo Venâncio do Amaral e de Vera Lúcia Castro Moraes da Silva, cujos atos foram encaminhados ao Tribunal por intermédio do sistema Sisac, na sistemática definida na IN 78/2018, com parecer do órgão de Controle Interno pela legalidade. 
2.	A unidade técnica, ao analisar os fundamentos legais da concessão bem como as informações prestadas pelo órgão do controle interno, lavrou a instrução vista à peça 9, adiante parcialmente transcrita, com eventuais ajustes de forma:
" (...) 
EXAME TÉCNICO  
Procedimentos aplicados
	
2. Os procedimentos para exame, apreciação e registro de atos de pessoal encontram-se estabelecidos na Instrução Normativa -TCU 78/2018 e na Resolução -TCU 206/2007. Em seus arts. 4º, § 2º, e 3º, § 3º, respectivamente, essas normas dispõem que os atos de pessoal disponibilizados por meio do Sisac devem ser submetidos a crítica automatizada do próprio sistema, com base em parâmetros predefinidos.
3. Relativamente aos atos de concessão de aposentadoria, as rotinas de crítica das informações cadastradas no Sisac foram elaboradas e validadas levando-se em conta as peculiaridades desses atos. Os itens de verificação do sistema compreendem prazos e fundamentos legais, assim como eventuais ocorrências de acumulação. Trata-se de verificações mais abrangentes, minuciosas e precisas do que aquelas que podem ser realizadas por mãos humanas, proporcionando um nível de segurança ainda maior.
4. Além da crítica automatizada, há verificação humana adicional no caso de haver alertas do sistema ou informações não formatadas, como esclarecimentos do gestor ou do controle interno. 
5. Tratando-se de atos registrados no Sistema Integrado de Administração de Recursos Humanos (Siape) , tais registros também são considerados pelas rotinas críticas. O Siape disponibiliza informações atualizadas sobre as parcelas que integram os proventos, diferentemente, portanto, do Sisac, que informa as parcelas no momento do registro do ato. Essa confrontação com o Siape fornece uma visão atual e verdadeira da situação, o que permite descaracterizar irregularidades e inconsistências, que, embora constantes do Sisac, já foram corrigidas.
6. Na ocorrência de períodos de tempo relativos à contagem ponderada decorrente do exercício de atividade insalubre, as rotinas incluem a verificação do atendimento dos requisitos estabelecidos no Acórdão 2008/2006-TCU-Plenário (Ministro-Relator Walton Alencar Rodrigues) . Constatado o não atendimento, tais períodos são automaticamente excluídos da contagem do tempo.
7. Também são excluídos da contagem outros períodos de tempo cujo cômputo a jurisprudência do TCU entende, a princípio, ser irregular. São exemplos os períodos de tempo rural, aluno aprendiz, estágio, residência médica e aqueles obtidos por justificação judicial. Trata-se de vedações para as quais a jurisprudência do TCU também prevê exceções, mas, nesses casos, a verificação do atendimento dos requisitos não pode ser automatizada, exigindo a apresentação de documentação comprobatória. Portanto, na ocorrência de qualquer desses períodos, são eles excluídos da contagem.
8. Assim, os períodos de tempo impugnáveis pelo TCU são excluídos quando da verificação da implementação dos requisitos temporais para se inativar na forma originalmente deferida pelo gestor de pessoal. Em outras palavras, são contabilizados apenas os períodos de tempo sem possibilidade de impugnação com base na lei e na jurisprudência aplicáveis.
Exame das constatações.
9. O conjunto das verificações a que o ato foi submetido encontra-se discriminado em detalhes nas páginas que precedem esta instrução. Não foi constatado qualquer óbice a sua apreciação pela legalidade. 
 (...) "	
	
3.		A unidade técnica instrutiva concluiu sua instrução com proposta de legalidade das aposentadorias em apreço e o registro dos correspondentes atos concessórios.
4.		Ministério Público, neste ato representado pelo Procurador Rodrigo Medeiros de Lima, emitiu o Parecer constante da peça 11, lavrado nos seguintes termos:
"Trata-se de processo consolidado com 6 atos de aposentadorias concedidas pela Universidade Federal do Estado do Rio de Janeiro (Unirio) .
2.	Após a aplicação das críticas automáticas a Secretaria de Fiscalização de Pessoal (Sefip) propôs a legalidade e registro dos atos (peças 9-10) .
3.	O ato de peça 4 trata da concessão inicial da aposentadoria de Lea Veronesi Medina, no cargo de técnico em secretariado. Por meio do Acórdão 772/2009-TCU-Segunda Câmara deste Tribunal apreciou pela ilegalidade a referida concessão. No entanto, ao apreciar pedido de reexame interposto contra a citada deliberação, o mesmo colegiado deu provimento ao recurso para considerar legal o ato e determinar o respectivo registro, nos seguintes termos (grifos inseridos) :
9.1 conhecer do Pedido de Reexame, para, no mérito, dar-lhe provimento;
 (...) 
9.3 nos termos do art. 39, inciso II, da Lei 8.443/92, considerar legais e ordenar o registro dos atos de aposentadoria em favor de Clarice da Cruz Mendes, Elair Lage Martins Gonçalves, Francisco Azevedo Lima, José Jorge Rovere Guimarães, Lea Veronesi Medina, Luiz Otávio Labanca, Maria de Lourdes Alves e Moacyr Rodrigues de Oliveira;
 (...) 
4.	Desse modo, considerando que o ato inicial da concessão já foi apreciado pela legalidade, este representante do Ministério Público de Contas da União opina por que este Tribunal atribua ao ato de peça 4 a chancela de exclusão por duplicidade, consoante Acórdão 2100/2010-TCU-Plenário. 
5.	Quanto aos demais atos, anuímos à proposta oferecida pela unidade técnica".
		
		É o Relatório.

não há.

Procurador Rodrigo Medeiros de Lima.

PESSOAL. APOSENTADORIA. CINCO ATOS CONFORME À REGÊNCIA. LEGALIDADE. REGISTRO. UM ATO CUJA CONCESSÃO JÁ FOI APRECIADA PELA LEGALIDADE. DUPLICIDADE. EXCLUSÃO. DETERMINAÇÃO.

APOSENTADORIA (APOS)

Secretaria de Fiscalização de Integridade de Atos e Pagamentos de Pessoal e de Benefícios Sociais (Sefip).

Versam os presentes autos acerca das aposentadorias de Heloisa Helena Beltrão Montezano, Juarez Augusto de Oliveira, Léa Veronesi Medina, Olinda Monteiro de Barros, Paulo Venâncio do Amaral e de Vera Lúcia Castro Moraes. 
2.		A unidade técnica propôs que as aposentadorias em apreço fossem consideradas legais, com o subsequente registro dos atos concessórios. O Ministério Público divergiu, em parte, desse encaminhamento propugnando, por sua vez, a exclusão do ato visto à peça 4 alusivo à aposentadoria de Léa Veronesi Medina, por duplicidade, e a legalidade e registro dos demais atos.
3.		O deslinde sugerido pelo Parquet se baseia no fato de que essa aposentadoria já foi, outrora, apreciada pela legalidade em sede de Pedido de Reexame, por força do qual restou reformulado o Acórdão 772/2009-TCU-Segunda Câmara, Relator Ministro José Jorge, que havia considerado ilegal a concessão da interessada.
4.		Assim, como a aposentadoria espelhada à peça 4 já foi apreciada e considerada legal, tenho que a hipótese presente atrai a aplicação do entendimento corrente nesta Corte de Contas, inaugurado por ocasião do Acórdão 2100/2010-TCU-Plenário, Relator Ministro Augusto Nardes, cabendo, para esse fim, determinar à Secretaria de Fiscalização de Pessoal que proceda a exclusão do ato em exame, por duplicidade. Quanto aos demais atos concessórios, não vislumbro óbices que desautorizem os seus registros.
	Pelo exposto, acolhendo, parcialmente, a proposta da unidade técnica e o Parecer do Ministério Público, manifesto-me por que o Tribunal aprove o acórdão que ora submeto a esse Colegiado.
TCU, Sala das Sessões Ministro Luciano Brandão Alves de Souza, em 23 de março de 2021.
AUGUSTO SHERMAN CAVALCANTI 
Relator